【裁判字號】    96,重訴,216
【裁判日期】    970218
【裁判案由】    拆屋還地   等
【裁判全文】
臺灣高雄地方法院民事判決             96年度重訴字第216號
原      告  南和興產股份有限公司
法定代理人  己○○
訴訟代理人  何旭苓律師
複 代 理人  歐陽珮律師
被      告  乙○○
訴訟代理人  甲○○
被      告  戊○○
訴訟代理人  丁○
被      告  丙○○
上三人共同
訴訟代理人  王世宗律師
被      告  庚○○
上列當事人間拆屋還地等事件，經本院於民國97年1 月28日言詞
辯論終結，判決如下：
    主  文
被告乙○○應將坐落高雄市○○區○○段四小段一九六○地號土
地上，如附圖所示Ａ部分之地上物（面積一二六點九一平方公尺
）拆除後，將上開地上物坐落土地返還原告；並給付原告新台幣
壹拾萬零壹佰伍拾伍元及自民國九十六年五月十日起至交還前開
土地之日止，按年息百分之五計算之利息；暨自民國九十六年五
月一日起至交還前開土地之日止，按月給付原告新台幣參萬參仟
參佰捌拾伍元。
被告丙○○應將坐落高雄市○○區○○段四小段一九六一地號土
地上，如附圖所示Ｂ部分之地上物（面積一四○點二八平方公尺
）拆除後，被告庚○○應將上開地上物坐落土地返還原告；被告
庚○○並給付原告新台幣壹拾壹萬貳仟肆佰柒拾陸元及自民國九
十六年五月十一日起至交還前開土地之日止，按年息百分之五計
算之利息；暨自民國九十六年五月一日起至交還前開土地之日止
，按月給付原告新台幣參萬柒仟肆佰玖拾貳元。
被告戊○○應將坐落高雄市○○區○○段四小段一九六五、一九
六六地號土地上，如附圖所示Ｃ部分之地上物（面積二一點三二
平方公尺）拆除後，將上開地上物坐落土地返還原告；並給付原
告新台幣壹萬伍仟伍佰零柒元及自民國九十六年十月十九日起至
交還前開土地之日止，按年息百分之五計算之利息；暨自民國九
十六年五月一日起至交還前開土地之日止，按月給付原告新台幣
伍仟壹佰陸拾玖元。
原告其餘之訴駁回。
訴訟費用由被告乙○○負擔百分之四十三、被告戊○○負擔百分
之七，餘由被告丙○○、庚○○負擔。
本判決第一項、第二項、第三項於原告分別以新台幣伍佰萬、新
台幣伍佰陸拾萬元、新台幣捌拾萬元為被告乙○○、被告丙○○
及庚○○、被告戊○○供擔保後，就各該部分得假執行。但被告
乙○○、被告丙○○及庚○○、被告戊○○如於假執行程序實施
前，分別以新台幣壹仟肆佰捌拾柒萬柒仟伍佰參拾貳元、新台幣
壹仟陸佰陸拾柒萬貳仟伍佰伍拾玖元、新台幣貳佰肆拾萬陸仟零
玖拾捌元為原告預供擔保，就各該部分得免為假執行。
原告其餘假執行之聲請駁回。
    事實及理由
壹、程序方面：
一、被告庚○○經合法通知，未於本院最後言詞辯論期日到庭，
    雖其具狀陳稱：伊於民國97年1 月17日前往美國，迄至同年
    3 月30日始返國，故不克於本院97年1 月28日下午2 時45分
    之言詞辯論期日到場云云。惟被告庚○○曾於本院97年1 月
    9 日辯論期日到場，經本院當庭指定於97年1 月28日下午2
    時45分在民事第六法庭續行辯論時，被告庚○○對本院指定
    上開辯論期日並未陳明有何不能到場之情事，況被告庚○○
    縱有不能於該辯論期日到場之情事，然觀諸被告庚○○係於
    97年1 月17日即出國，但其卻於同年月18日始具狀向本院聲
    請變更期日，有民事聲請變更期日狀上之本院收文戳章附卷
    可憑，足見其應係委任他人代為處理上開具狀請假事宜，則
    被告庚○○自亦可委任訴訟代理人於該辯論期日到場，且復
    無其他可認為被告庚○○有不能委任訴訟代理人到場之情形
    ，則其未於上開言詞辯論期日到場，即非屬不可避之事故，
    尚難認有正當理由，核無民事訴訟法第386 條各款所列情形
    ，爰依原告之聲請，由其一造辯論而為判決，合先敘明。
二、按訴狀送達後，原告不得將原訴變更或追加他訴。但請求之
    基礎事實同一、擴張或減縮應受判決事項之聲明、不甚礙被
    告之防禦及訴訟之終結者者，不在此限；被告於訴之變更或
    追加無異議，而為本案之言詞辯論者，視為同意變更或追加
    ，民事訴訟法第255 條第1 項第1 款、第3 款、第7 款及同
    條第2 項分別定有明文。經查：
  (一)本件原告原係起訴請求被告乙○○、戊○○、庚○○拆屋還
    地，嗣於起訴狀繕本送達被告後，再於96年7 月3 日具狀追
    加丙○○為被告，因其起訴與追加起訴主張之事實，均係基
    於高雄市○○段○○段19 60 、1961、1966、1965地號土地
    之所有權，證據資料在被告間具有共通性，有助於紛爭之一
    次解決，且無礙於訴訟之終結，而被告乙○○、戊○○、庚○○、丙○○亦均無異議而為本案之言詞辯論，堪認原告追
    加起訴丙○○應無礙於被告之防禦，故原告此部分之追加，
    應予准許。
  (二)又原告起訴時係聲明：1.被告乙○○應將坐落高雄市○○段
    ○○段1960地號土地上建物拆除，並返還該土地面積127 平
    方公尺予原告，且應給付原告新台幣（下同）143,190 元，
    及自起訴狀繕本送達翌日起至交還前開土地之日止，按年息
    5% 計 算之利息，並自96年5 月1 日起至返還上開土地時止
    ，按月給付原告47,730元；2.被告戊○○應將坐落高雄市○○段○○段1966地號土地上建物拆除，並返還該土地面積7
    平方公尺予原告，且應給付原告7, 620元，及自起訴狀繕本
    送達翌日起至交還前開土地之日止，按年息5%計算之利息，
    並自96年5 月1 日起至返還上開土地時止，按月給付原告2,
    540 元；3.被告庚○○應將坐落高雄市○○段○○段1961地
    號土地上建物拆除，並返還該土地面積142 平方公尺予原告
    ，且應給付原告162,660 元，及自起訴狀繕本送達翌日起至
    交還前開土地之日止，按年息5%計算之利息，並自96年5 月
    1 日起至返還上開土地時止，按月給付原告54,220元。嗣於
    起訴狀繕本送達被告後，就上開訴之聲明分別追加或變更為
    ：1.被告乙○○應將坐落1960地號土地上如附圖所示Ａ部分
    面積126.91平方公尺之地上物拆除，將該地上物坐落之土地
    返還原告，及給付原告143,079 元暨自起訴狀本送達翌日起
    至交還前開土地之日止，按年息5%計算之利息，並自96年5
    月1 日起至返還前開土地之日止，按月給付原告47,693元。
    2.被告丙○○應將坐落1961地號土地上如附圖所示Ｂ部分面
    積140.28平方公尺之地上物拆除，被告庚○○應將該地上物
    坐落之土地返還原告，被告庚○○並應給付原告160,680 元
    及自起訴狀本送達翌日起至交還前開土地之日止，按年息5%
    計算之利息，並自96年5 月1 日起至返還前開土地之日止，
    按月給付原告53,560元。3.被告戊○○應將坐落1966地號及
    1965地號土地上如附圖所示Ｃ部分面積21.32 平方公尺之地
    上物拆除，將該地上物坐落之土地返還原告，及給付原告22
    ,152 元 及自96年10月17日民事準備書狀繕本送達翌日起至
    交還前開土地之日止，按年息5%計算之利息，並自96年5 月
    1 日起至返還前開土地之日止，按月給付原告7,384 元，因
    其請求之基礎事實同一，且無礙於被告之防禦及訴訟之終結
    而被告亦均無異議而為本案之言詞辯論，揆諸前揭規定，自
    應准許。
貳、實體方面：
一、原告主張：坐落高雄市○○區○○段四小段1960、1961、19
    65、1966地號土地（下稱系爭土地），均為伊所有，並將其
    中1960地號土地出租予被告乙○○，1961地號土地出租予被
    告庚○○，1966地號土地內7 平方公尺部分出租予被告戊○○，租期均於96年1 月31日屆滿。其中1960地號土地上有乙○○所有之門牌號碼高雄市○○○○路81號樓房，1961地號
    土地有被告庚○○之妻即被告丙○○所有之高雄市○○○路
    79號樓房，1965、1966地號土地上則有戊○○所有之高雄市
    ○○○路69之1 號房屋。而被告於租期屆滿後仍分別占有使
    用系爭土地，即為無權占有，致伊受有無法使用收益之損害
    。伊除得請求被告乙○○、丙○○、戊○○分別將如附圖所
    示Ａ、Ｂ、Ｃ各該地上物拆除，被告乙○○、庚○○、戊○○並應返還各該地土地外，並得請求被告乙○○、庚○○、
    戊○○返還自96年2 月1 日起至拆屋還地時止，按申報地價
    年息10% 計算之相當租金利益，其中乙○○部分為每月47,
    693 元，庚○○部分為每月53,560元，戊○○部分為每月7,
    384 元。爰依所有物返還請求權、租賃物返還請求權及不當
    得利之法律關係，提起本訴等語。並聲明：(一)被告乙○○應
    將坐落1960地號土地上如附圖所示Ａ部分面積126.91平方公
    尺之地上物拆除，將該地上物坐落之土地返還原告，及給付
    原告143,079 元暨自起訴狀本送達翌日即96年5 月10日起至
    交還前開土地之日止，按年息5%計算之利息，並自96年5 月
    1 日起至返還前開土地之日止，按月給付原告47,693元。(二)
    被告丙○○應將坐落1961地號土地上如附圖所示Ｂ部分面積
    140.28平方公尺之地上物拆除，被告庚○○應將該地上物坐
    落之土地返還原告，被告庚○○並應給付原告160,680 元及
    自起訴狀本送達翌日即96年5 月11日起至交還前開土地之日
    止，按年息5%計算之利息，並自96年5 月1 日起至返還前開
    土地之日止，按月給付原告53,560元。(三)被告戊○○應將坐
    落1966地號及1965地號土地上如附圖所示Ｃ部分面積21.3 2
    平方公尺之地上物拆除，將該地上物坐落之土地返還原告，
    及給付原告22,152元及自96年10月17日民事準備書狀繕本送
    達翌日即96年10月19日起至交還前開土地之日止，按年息5%
    計算之利息，並自96年5 月1 日起至返還前開土地之日止，
    按月給付原告7,384 元。(四)願供擔保，請准為假執行之宣告
    。
二、被告則以：原告於48年間取得系爭土地前，伊等即已向高雄
    市政府承租系爭土地，對於系爭土應享有優先購買權，原告
    自不得以其與高雄市政府間就系爭土地之買賣行為對抗被告
    ；再伊等對與原告間有租賃契約之事實並不爭執，但其中被
    告乙○○及被告丙○○所有之房屋，均為有所有權登記之合
    法建物，並均於56、58年間即已興建完成，且伊等與原告間
    之租約第3 條約定因違反民法第247 條之1 之規定及消費者
    保護法第11條之1 第1 、2 項規定，應屬無效；況伊等所有
    房屋於原告取得系爭土地前即已存在，應依民法第425 條之
    1 規定，或類推適用該條規定，推定兩造間有法定租賃關係
    之存在，故原告請求拆屋還地並無理由等語，資為抗辯。並
    聲明：(一)原告之訴駁回。(二)如受不利之判決，願供擔保，請
    准宣告免為假執行。
三、兩造不爭執之事項：
  1.坐落高雄市○○區○○段四小段1960、1961、1965、1966地
    號土地，為原告所有，並將其中1960地號土地出租予被告乙○○，1961地號土地出租予被告庚○○，1966地號土地內7
    平方公尺部分出租予被告戊○○，租期均於96年1 月31日屆
    滿。其中1960地號土地上有被告乙○○所有如附圖所示Ａ部
    分面積126.91平方公尺之門牌號碼高雄市○○○路81號樓房
    ，1961地號土地上有被告丙○○所有如附圖所示Ｂ部分面積
    140.28平方公尺之高雄市○○○路79號樓房，1965、1966地
    號土地上則有被告戊○○所有如附圖所示Ｃ部分面積21.32
    平方公尺之高雄市○○○路69之1 號房屋。業經本院會同地
    政機關派員履勘現場查明屬實，有土地登記謄本、勘驗筆錄
    、現場照片及地政人員測量後製作之複丈成果圖在卷可稽。
  2.乙○○所有之門牌號碼高雄市○○○路81號樓房，丙○○所
    有之高雄市○○○路79號樓房，均為56、58年間所興建之合
    法建物，有建物所有權狀及建物登記謄本在卷可憑。
  3.1960地號土地於96年1 月起之申報地價為每平方公尺45,096
    元；1961地號土地為45,817元；1965地號土地為40,164元，
    1966地號土地則為43,431.2元，有土地登記謄本在卷可稽。
四、本件之爭點為：(一)被告等分別占有使用如附圖Ａ、Ｂ、Ｃ部
    分所示之土地，有無合法權源？原告得否依所有物返還請求
    權訴請被告等拆屋還地？(二)若被告應返還相當租金之利益時
    ，其金額以若干為適當？茲分別論述如下：
  (一)被告等分別占有使用如附圖Ａ、Ｂ、Ｃ部分所示之土地，有
    無合法權源？原告得否依租賃物返還請求權及所有物返還請
    求權訴請被告等拆屋還地？
  1.按當事人主張有利於己之事實者，就其事實有舉證之責任，
    民事訴訟法第277 條前段定有明文，故主張法律關係存在之
    當事人，應就發生該法律關係所須具備之特別要件事實負舉
    證責任。本件原告主張其與被告乙○○、庚○○、戊○○間
    分別就系爭1960、1961、1966地號土地所訂立之租賃契約，
    均已於96年1 月31日租賃期限屆滿而消滅，被告等無權占有
    係爭土地，應拆屋還地，為被告所否認，並抗辯兩造就系爭
    土地仍有不定期限租賃關係，為有權占有云云，則依前揭舉
    證責任分配之原則，應由被告等就系爭土地存有不定期限租
    賃關係存在之積極事實負舉證責任。
  2.次按「租賃定有期限者，其租賃關係，於期限屆滿時消滅」
    、「承租人於租賃關係終止後，應返還租賃物」，民法第45
    0 條第1 項及第455 條前段分別定有明文。而原告分別與被
    告乙○○、庚○○、戊○○94年12月9 日所訂之租賃契約書
    第3 條均約定：「租賃期限自95年2 月1 日起至96年1 月31
    日止共1 年為限，租期屆滿毋庸甲方（即原告）通知租賃關
    係當然消滅，乙方（即被告）不得主張不定期限繼續租賃。
    期限屆滿，若未重新議定租賃條件，並訂立書面契約，不論
    地上建物之價值為何，乙方均不得要求甲方補償，並應拆除
    地上建築物將土地返還甲方」，有租賃契約書附卷可稽（見
    本院卷第13至21頁），可知被告乙○○、庚○○、戊○○如
    欲續租，應與原告重新議定租賃條件，並訂立書面契約，否
    則於96年1 月21日租期屆滿時即應拆除各該爭建物將所占用
    之土地返還原告。而原告因基於系爭土地之整體性開發，於
    95年11月9 日寄發存證信函予被告表明兩造租約至96年1 月
    31日屆滿，原告不予續租，欲收回出租之土地等情，業據被
    告陳明在卷（見本院卷第250 頁），並有被告提出之存證信
    函影本附卷足憑（見本院卷第252 頁）。則出租人即原告既
    於租期屆滿前，以存證信函告以系爭土地於96年1 月31日租
    賃期間屆滿後不再續租，復於租期屆滿後，委任律師寄發函
    件退還被告乙○○、庚○○、戊○○所寄之租金匯票，並通
    知被告乙○○、庚○○、戊○○返還系爭租賃土地，則依客
    觀情事判斷，原告於租期屆滿前後即已反對被告乙○○、庚○○、戊○○就租賃物繼續為使用收益，是兩造間之租賃關
    係自已於96年1 月31日租賃期限屆滿時消滅。至被告雖主張
    ：被告乙○○、丙○○、戊○○所有房屋於原告取得系爭土
    地前即已存在，應依民法第425 條之1 規定，或類推適用該
    條規定，推定兩造間仍有法定租賃關係之存在云云。惟查：
    (1)按土地及其土地上之房屋同屬一人所有，而僅將土地或僅
    將房屋所有權讓與他人，或將土地及房屋同時或先後讓與相
    異之人時，土地受讓人或房屋受讓人與讓與人間或房屋受讓
    人與土地受讓人間，推定在房屋得使用期限內，有租賃關係
    ，民法第425 條之1 定有明文。準此規定，必須土地及其土
    地上之房屋原同屬一人所有，而僅將土地或僅將房屋所有權
    讓與他人，或將土地及房屋同時或先後讓與相異之人，始有
    上開推定租賃關係之適用，意即苟土地及其土地上之房屋原
    分屬不同人所有，縱其後土地所有權人及房屋所有權人同時
    或先後分別將土地或房屋所有權讓與他人，即無上開推定有
    租賃關係規定之適用。(2)被告雖主張系爭1960地號土地上被
    告乙○○所有門牌號碼高雄市○○○路81號樓房，1961地號
    土地上有被告丙○○所有高雄市○○○路79號樓房，及1965
    、1966地號土地上被告戊○○所有高雄市○○○路69之1 號
    房屋，於原告取得系爭土地前即已存在云云，惟原告於48年
    12月7 日即已因交換而取得系爭土地之所有權，有土地登記
    謄本在卷可稽（見本院卷第94至96頁），然被告所有上開建
    物約於56、58年間始興建完成，亦有建物登記謄本、建物所
    有權狀、房屋稅繳款書等附卷足按（見本院卷第280 至285
    頁），則被告主張上開建物於原告取得系爭土地所有權前即
    已存在云云，自難採信。況縱使上開建物於原告取得系爭土
    地前即已存在，惟系爭土地原係屬高雄市政府所有，由被告
    向高雄市政府承租等情，業據被告陳明在卷（見本院卷第42
    頁），並有高雄市政府通知及高雄市政府市有基地使用補償
    金繳款書在卷可參（見本院卷第46至47頁），且為原告所不
    爭執，則系爭土地原為高雄市政府所有，而非被告等人所有
    ，系爭土地與系爭房屋既非同一人所有後，再分別移轉為不
    同之人，核其情節即與民法第425 條之1 規定要件不合，從
    而即無依該條推定為兩造間租賃關係情事。再者，該增修條
    文既於土地與房屋是否為同一人作為要件規定，衡情即無將
    此要件特徵棄置不顧之理，亦即此為立法者有意之要件限制
    而非疏漏，從而亦無類推適用可言。是被告抗辯兩造間就系
    爭土地於96年2 月1 日起仍存有租賃關係，並非無權占用土
    地云云，亦難信為真實。
  3.被告雖另主張渠等於48年間取得系爭土地前，即已向高雄市
    政府承租系爭土地，對於系爭土應享有優先購買權，原告自
    不得以其與高雄市政府間就系爭土地之買賣行為對抗被告云
    云。惟按基地出賣時，地上權人、典權人或承租人有依同樣
    條件優先購買之權；出賣人未通知優先購買權人而與第三人
    訂立買賣契約者，其契約不得對抗優先購買權人，土地法第
    104 條第1 項前段及第2 項後段固分別定有明文。然土地法
    第104 條第1 項規定：承租人於基地出賣時，有依同樣條件
    優先購買之權，在64年7 月24日該條文修正前，僅為承租人
    與基地所有人間之權利義務關係，即祇發生債之效力。如出
    租基地之所有人違反此項義務，將其基地之所有權出賣與第
    三人，並已辦理所有權移轉登記時，承租人僅得向出租基地
    之所有人請求賠償損害，不得主張第三人承買基地之契約為
    無效。現行法該條文第二項所定出賣人未通知優先購買權人
    ，而與第三人訂立買賣契約者，其契約不得對抗優先購買權
    人，為64年7 月24日修正時所新增，自是厥後該項優先購買
    權始具物權之效力（最高法院47年台上字第152 號及67年台
    上字第479 號判例意旨參照）。本件系爭土地原雖為高雄市
    政府所有，惟原告係奉行政院函令與其（原臺灣省高雄市政
    府）交換，而於48年12月7 日登記取得系爭土地之所有權，
    有臺灣省高雄市政府通知在卷足憑（見本院卷第231 頁），
    此與土地法上開規定所定出租人出賣基地之要件已屬有間，
    況縱認系爭土地之交換，亦屬買賣類型之一，而謂承租人應
    有優先購買權，但高雄市政府既已於48年12月7 日將系爭土
    地之所有權移轉登記予原告，當時為土地法舊法尚未修改之
    際，雖高雄市政府未通知被告優先購買，然依法律不溯既往
    之原則，亦無上開修正條文之適用。是被告上開所辯，自無
    足採。
  4.又被告主張兩造間系爭土地租賃契約第3 條之約定違反民法
    第247 條之1 之規定及消費者保護法第11條之1 第1 、2 項
    規定，應屬無效云云。惟查：
  (1)消費者保護法第11條之1 審閱期間之規定，其立法目的在給
    予消費者充分瞭解契約內容之機會，並規範企業經營者不得
    在未給予消費者審閱契約內容機會之前，限制消費者簽訂契
    約之時間，以避免消費者於匆忙間不及瞭解其依契約所得主
    張之權利及應負擔之義務，致訂立顯失公平之契約而受有損
    害，從而只須消費者於簽約前已充分瞭解該契約之權利義務
    關係，或有可認其能認識契約權利義務關係之合理審閱期間
    ，即不得引用上開規定而主張契約無效。本件兩造間系爭土
    地租賃契約係每年更新，由兩造重新訂立新租賃契約，而原
    告與被告陳建材自89年間起所訂立之土地租賃契約書，及原
    告與被告戊○○、乙○○自91年間起所訂立之土地租賃契約
    書，即均有與本件系爭土地租賃契約第3 條約定相同「定期
    限繼續租賃。期限屆滿，若未重新議定租賃條件，並訂立書
    面契約，不論地上建物之價值為何，乙方均不得要求甲方補
    償，並應拆除地上建築物將土地返還甲方」之約定，有租賃
    契約書在卷可稽（見本院卷第207 至230 頁），參以土地租
    賃契約於簽訂後係由出租人與承租人各執1 份，系爭土地租
    賃契約書第12條約定已有明載，則被告等人對於上開契約內
    容應已能充分審閱及了解，衡量承租人之權利、義務，尚非
    有不及知或毫無機會磋商變更合約之情形，然其等仍於94年
    12月9 日再與原告簽訂本件系爭土地租賃契約，並依約繳納
    租金至租期屆滿之96年1 月31日止，早已超過30日之審閱期
    間，且無反對之意思表示，足認被告乙○○、庚○○、戊○○於94年12月9 日簽約前已充分瞭解系爭土地租賃書之內容
    ，本件應無消費者保護法第11條之1 第2 項規定之適用。
  (2)次按依照當事人一方預定用於同類契約之條款而訂定之契約
    ，為一免除或減輕預定契約條款之當事人之責任者。二加重
    他方當事人之責任者。三使他方當事人拋棄權利或限制其行
    使權利者。四其他於他方當事人有重大不利益者之約定，按
    其情形顯失公平者，該部分約定無效，88年4 月21日修正公
    布之民法第247 條之1 固定有明文。又依民法債編施行法第
    17 條 規定修正之民法第247 條之1 之規定，於民法債編施
    行前訂定之契約，亦適用之。查系爭土地租賃契約，雖屬原
    告為與被告等3 人訂立契約之用而預先擬定、印製之定型化
    契約，然觀諸系爭土地租賃契約書印刷尚稱清楚，表達方式
    亦非艱澀難懂，而被告乙○○為國小肄業，從商開設機車行
    、被告戊○○為高職畢業，公務人員退休，被告庚○○則開
    設醫科診所，以渠等之教育程度及職業，應能充分理解該契
    約書之所載權利義務及其效果，據以決定是否與原告簽署該
    契約，況租賃期限屆滿後，承租人依法本即負有返還租賃物
    之義務，系爭租賃契約第3 條約定被告即承租人應將地上物
    拆除並將土地返還予原告，不得要求原告就渠等之地上物為
    補償，核無前開法條所列情形之契約條款，故該定型化契約
    尚難認有民法247 條之1 對被告顯失公平之情事，自無該規
    定之適用。
  (3)據此，被告主張兩造間系爭土地租賃契約第3 條之約定違反
    民法第247 條之1 之規定及消費者保護法第11條之1 第1 、
    2 項規定，應屬無效云云，即非足取。
  5.按所有人對於無權占有或侵奪其所有物者，得請求返還之；
    對於妨害其所有權者，得請求除去之；有妨害其所有權之虞
    者，得請求防止之，民法第767 條定有明文。又房屋之拆除
    為一種事實上之處分行為，是須有事實上之處分權者，始得
    予以拆除，如其並非事實上處分之權利者，自無從命其拆除
    該建物（最高法院85年台上字第3077號判決意旨參照）。本
    件原告與被告乙○○、庚○○、戊○○間之租賃關係均已於
    96年1 月31日租賃期限屆滿時消滅，已如上述，被告乙○○
    、丙○○（即被告庚○○之妻）及戊○○分別所有之上開建
    物繼續占用系爭土地，即屬無權占有。從而，原告本於所有
    權之法律關係，請求被告乙○○、丙○○、戊○○分別將坐
    落系爭土地上如附圖所示Ａ、Ｂ、Ｃ部分之地上物拆除，被
    告乙○○、庚○○、戊○○並應分別將上開地上物坐落之土
    地返還原告，自屬有據。
  6.至原告另依租賃物返還請求權請求被告乙○○、庚○○及徐
    金返還系爭土地，惟因此部分請求權與前揭所有物返還請求
    權間具有競合關係，且原告擇一而為請求，則本院既已就所
    有物返還請求權部分為原告勝訴之判決，即無再予論述侵權
    行為法律關係之必要，附此敘明。
  (二)若被告應返還相當租金之利益時，其金額以若干為適當？
  1.按無法律上之原因而受利益，致他人受損害者，應返還其利
    益，民法第179 條前段定有明文。又無權占有使用他人之土
    地，依一般社會通念，占有人可獲得相當於租金之利益，致
    所有權人受有無法使用該土地之損害，則依上開規定，占有
    人自應返還所有權人相當於租金之利益。經查，被告無合法
    權源而占用系爭土地一節，業如前述，則揆諸前揭規定，被
    告於占用系爭土地期間，即受有相當於租金之利益，致原告
    受有同額之損害，故原告主張得請求被告給付相當於租金之
    不當得利，即屬有據。
  2.次按城市地方房屋之租金，以不超過土地及其建築物申報總
    價年息10﹪為限；此一規定於租用基地建築房屋亦準用之，
    土地第97條第1 項及第105 條分別定有明文。又基地租金之
    數額，除以基地申報地價為基礎外，尚須斟酌基地之位置、
    工商業繁榮之程度、承租人利用基地之經濟價值及所受利益
    等項，以為決定，並非必達申報總地價年息10﹪最高額，此
    亦有最高法院68年臺上字第3071號判例可資參照。經查，系
    爭土地係位高雄市○○○路上，約在中山一路與中正四路高
    雄市政府警察局新興分局之斜對面，附近商家林立，生活機
    能甚佳（鄰近新興市場）等情，業據本院於96年8 月15日現
    場勘驗屬實，並有勘驗筆錄1 份附卷可佐（見本院卷第110
    頁），足認系爭土地坐落位置良好、商業機能及生活機能均
    佳。本院審酌系爭土地坐落中山一路與中正四路口附近，地
    段佳、使用價值高、商業機能及生活機能均甚佳，及被告乙○○、庚○○及戊○○於系爭土地上分別經營機車行、醫科
    診所及充作住家使用之實際獲益情形等節，並審酌系爭土地
    因鄰近捷運工地，於捷運施工期間住家及商家均受有影響，
    而高雄市○○○○地段之承租人應繳租金予以部分折扣減免
    等情，有高雄市政府財政局函在卷可佐（見本院卷第136 頁
    ），認被告所獲得之利益以系爭土地申報地價年息7%計算為
    適當。又被告乙○○、庚○○及戊○○分別占用1960、1961
    及1966、1965地號土地面積各為126.91、140.28及21.32 （
    即9.13+12.19=21.32）平方公尺，且1960地號土地於96年1
    月起之申報地價為每平方公尺45,096元、1961地號土地為45
    ,817 元 、1965地號土地為40,164元、1966地號土地則為43
    ,431.2 元 ，此有土地登記謄本在卷可稽，則被告乙○○、
    庚○○、戊○○自96年2 月1 日起至96年4 月30日止占用系
    爭土地期間所受相當於租金之利益即各為100,155 元【計算
    式：（126.91×45,096）×7%×3/12=100,155，元以下四捨
    五入】、112,476 元【計算式：（140.28×45,817）×7%×
    3/12= 112,476 ，元以下四捨五入】、15,507元【計算式：
    ﹝（9.13×43,431.2）+ （12.19 ×40,164）﹞×7%×3/12
    =15,507 ，元以下四捨五入】；自96年5 月1 日起至返還系
    爭土地之日止，每月所受相當於租金之利益則各為33,385元
    37,492元、5,169 元【計算式：126.91×45,096×7%÷12=3
    3,385 、140.28×45,817×7%÷12=37,492 、﹝（9.13×4
    3,431.2）+（12.19 ×40,164）﹞×7%÷12=5,169，元以下
    均四捨五入】，是以，原告分別請求被告乙○○、庚○○、
    戊○○各給付100,155 元、112,476 元、15,507元，並均自
    96年5 月1 日起至返還前該各土地之日止，各按月給付33,3
    85元、37,492元、5,169 元，自屬有據；逾此部分之請求，
    不應准許。
五、綜上所述，本件原告依所有權及不當得利之法律關係，請求
    被告乙○○應將坐落1960地號土地上如附圖所示Ａ部分面積
    126.91平方公尺之地上物拆除，將該地上物坐落之土地返還
    原告，並給付原告100,155 元及自起訴狀本送達翌日即96年
    5 月10日起至交還前開土地之日止，按年息5%計算之利息，
    暨自96年5 月1日 起至返還前開土地之日止，按月給付原告
    33,385元；被告丙○○應將坐落1961地號土地上如附圖所示
    Ｂ部分面積140.28平方公尺之地上物拆除，被告庚○○應將
    該地上物坐落之土地返還原告，被告庚○○並應給付原告11
    2,476 元及自起訴狀本送達翌日即96年5 月11日起至交還前
    開土地之日止，按年息5%計算之利息，暨自96年5 月1 日起
    至返還前開土地之日止，按月給付原告37,492元；被告戊○○應將坐落1966地號及1965地號土地上如附圖所示Ｃ部分面
    積21.32 平方公尺之地上物拆除，將該地上物坐落之土地返
    還原告，並給付原告15,507元及自96年10月17日民事準備書
    狀繕本送達翌日即96年10月19日起至交還前開土地之日止，
    按年息5%計算之利息，暨自96年5 月1 日起至返還前開土地
    之日止，按月給付原告5,169 元，為有理由，應予准許；逾
    此部分之請求為無理由，應予駁回。
六、兩造陳明願供擔保請准宣告假執行或免為假執行，關於原告
    勝訴部分，經核均與規定相符，爰分別酌定相當之擔保金額
    予以宣告；至原告敗訴部分，其假執行之聲請失所附麗，應
    予駁回。
七、本件事證已臻明確，兩造其餘攻擊防禦方法及舉證，核於判
    決結果不生影響，爰不一一論斷，附此敘明。
據上論結，本件原告之訴為一部有理由，一部無理由，依民事訴
訟法第385 條第1 項前段、第79條、第85條第1 項但書、第390
條第2 項、第392 條，判決如主文。
中    華    民    國    97    年    2     月    18    日
                  民事第一庭  法  官  劉惠娟
以上正本係照原本作成。
如不服本判決，應於送達後20日內，向本院提出上訴狀並表明上
訴理由，如於本判決宣示後送達前提起上訴者，應於判決送達後
20日內補提上訴理由書（須附繕本）。
中    華    民    國    97    年    2    月    18     日
                              書記官  林雯琪


司法院資訊處製作；財團法人民間司法改革基金會備份。
